---
title: ""
author: ""
date: ""
format: 
  pdf:
    code-block: true
    code-block-bg: "#f5f5f5"
    code-block-border-left: "#4682B4"
    code-block-font-size: 9pt
    fig-caption: true
    fontsize: 12pt
    geometry: margin=2.5cm
    include-in-header:
      - file: preambulo.tex
      - text: |
          \usepackage{float}
          \floatplacement{figure}{H}
    mathspec: true
lang: es
---


```{r setup, include = FALSE}
knitr::opts_chunk$set(echo = FALSE, warning = FALSE, message = FALSE, fig.align = "center")

# Librerías
library(dplyr)
library(forecast)
library(ggfortify)
library(ggplot2)
library(ggrepel)
library(gridExtra)
library(gt)
library(kableExtra)
library(knitr)
library(lubridate)
library(readr)
library(tseries)
library(zoo)

#Funciones
resaltar_min <- function(x, x_num) {
  cell_spec(
    sprintf("%.3f", x),
    bold = (x_num == min(x_num, na.rm = TRUE)),
    color = ifelse(x_num == min(x_num, na.rm = TRUE), "#1E90FF", "black"),
    format = "latex"
  )
}
```

# Aplicación

```{r}
#Carga de datos
datos <- read_csv("demanda.csv", show_col_types = FALSE) %>%
  mutate(fecha = ymd(fecha),
         anio  = year(fecha),
         mes  = month(fecha),
         demanda = demanda/1000)

vals <- datos$demanda

serie <- ts(vals, 
            start = c(2001, 1), 
            frequency = 12)

serie_train <- window(serie,start=c(2010,1), end = c(2024, 12))
serie_test <- window(serie, start = c(2025, 1)) 
#serie_test tiene observaciones que se guardan para luego evaluar pronosticos
```

La electricidad constituye un insumo esencial para el funcionamiento de la economía y el bienestar social. En particular, el análisis de la demanda de energía eléctrica resulta de gran interés para los organismos reguladores, las empresas proveedoras y los investigadores, ya que permite comprender los patrones de consumo.

En este trabajo se utilizará una serie temporal mensual de la demanda de electricidad en Argentina, cuya fuente primaria son los registros de CAMMESA y de la Secretaría de Energía de la Nación Argentina. La serie abarca mediciones mensuales desde enero de 2001 hasta diciembre de 2025, y cuenta con 300 observaciones, que reflejan el consumo eléctrico total del país en gigavatios-hora (en miles de GWh). A fines prácticos, se trabajará con observaciones desde enero de 2010 hasta diciembre de 2025


## Análisis descriptivo

Se realizó una partición de la serie temporal en dos subconjuntos. Las observaciones comprendidas entre enero de 2010 y diciembre de 2024 conforman el conjunto de entrenamiento, utilizado para la especificación y ajuste del modelo. Por su parte, los datos de 2025 se reservaron como conjunto de prueba para evaluar la capacidad predictiva del modelo seleccionado sobre datos no utilizados en su estimación.

```{r fig-grafico1, fig.cap="Demanda mensual de energía eléctrica en Argentina (2010–2024)", fig.height=3, fig.width=5}
ggplot() +
  autolayer(serie_train, series = "Serie de entrenamiento")  +
  scale_colour_manual(
    name = "Serie",
    values = c(
      "Serie de entrenamiento" = "black"
      )
  ) +
  scale_fill_manual(
    name = "Serie",
    values = c(
      "Serie de entrenamiento" = "black"
    )
  ) +
  scale_x_continuous(breaks = seq(2010, 2025, by = 2)) +
  labs(
    title = NULL,
    x = "Año",
    y = expression(z[t])
  ) +
  theme_minimal(base_size = 13) +
    theme(
    legend.position = "none",
    plot.title = element_text(hjust = 0.5, face = "bold"),
    panel.background = element_rect(fill = "grey90", color = NA),
    panel.grid.major = element_line(color = "white"),
    panel.grid.minor = element_line(color = "white")
  )
```

La @fig-grafico1 muestra una tendencia creciente en la demanda a lo largo del período analizado, aunque dicha tendencia no es estrictamente lineal.

En 2020 se observa un evento atípico: un quiebre o shock estructural asociado a la pandemia de COVID-19. Por otro lado, en marzo de 2023 se observa un pico de demanda asociado a condiciones climáticas extremas (ola de calor) (La Nación, 2024).

```{r fig-grafico2, fig.cap= "Distribución de la demanda eléctrica por año", fig.height=3, fig.width=5.5}
demanda_filtrada <- subset(datos, 2010 <= anio & anio < 2025)
ggplot(demanda_filtrada, aes(x = factor(anio), y = demanda)) +
  geom_boxplot(fill = "slateblue4", alpha = 0.7) +
  labs(x = "Año", y = "Demanda (miles de GWh)") +
  ggtitle(NULL)+
  theme_minimal() +
  theme(
    panel.background = element_rect(fill = "grey90", color = NA),
    panel.grid.major = element_line(color = "white"),
    panel.grid.minor = element_line(color = "white")
  )
``` 

En la @fig-grafico2 se observa que antes del 2015 la demanda fue aumentando con el paso de los años, entre 2015 y 2019 la demanda se mantuvo relativamente estable, mientras que en 2020 se produjo una caída marcada con mayor dispersión, asociada al impacto de la pandemia. A partir de 2021, la mediana anual comienza a incrementarse de forma sostenida, alcanzando máximos en 2023–2024. Asimismo, en los años más recientes se evidencia una mayor variabilidad intraanual, lo cual refleja la aparición de episodios extremos de consumo, como olas de calor e inviernos más intensos.

```{r fig-grafico3, fig.cap= "Gráfico estacional de la serie por año", fig.height=3, fig.width=5.5}
p <- ggseasonplot(serie_train) +
  labs(x = "Mes",
       y = "Demanda (miles de GWh)") +
  ggtitle(NULL) +                     
  theme_minimal(base_size = 14) +
  theme(
    plot.title = element_text(face = "bold", hjust = 0.5, size = 16),
    axis.text.x = element_text(angle = 45, hjust = 1),
    legend.position = "none",
    panel.background = element_rect(fill = "grey90", color = NA),
    panel.grid.major = element_line(color = "white"),
    panel.grid.minor = element_line(color = "white")
  )

datos_plot <- p$data
etiquetas_izquierda <- c(2010, 2012, 2014, 2016, 2018, 2020, 2022, 2024)
datos_izq <- datos_plot %>% filter(year %in% etiquetas_izquierda, cycle == 1)
datos_der <- datos_plot %>% filter(!(year %in% etiquetas_izquierda), cycle == 12)

grafico_final_centrado <- p +
  geom_text_repel(data = datos_izq, 
                  aes(x = time, y = y, label = year, color = as.factor(year)),
                  nudge_x = -0.055,      
                  size = 3.5,            
                  direction = "y",      
                  segment.color = NA,   
                  show.legend = FALSE,
                  hjust = 0.5) +         
  geom_text_repel(data = datos_der, 
                  aes(x = time, y = y, label = year, color = as.factor(year)),
                  nudge_x = 0.055,       
                  size = 3.5,
                  direction = "y", 
                  segment.color = NA,   
                  show.legend = FALSE,
                  hjust = 0.5) +      
  coord_cartesian(xlim = c(-1/12, 1), expand = FALSE, clip = "off") + 
  theme(plot.margin = margin(t = 10, r = 15, b = 10, l = 15)) 

grafico_final_centrado
```

En la @fig-grafico3 se observa que la serie tiene un patrón claramente estacional, donde en cada año se ven picos y valles recurrentes, típicos de la demanda energética que depende del clima (veranos con aire acondicionado, inviernos con calefacción eléctrica). La amplitud de los picos varía con el tiempo, mostrando un aumento de la estacionalidad en los últimos años.

```{r fig-grafico4, fig.cap= "Gráfico estacional de la serie por mes", fig.height=3, fig.width=5.5}
ggmonthplot(serie_train)+
  labs(x = "Mes",
       y = "Demanda (miles de GWh)") +
  ggtitle(NULL) +                     
  theme_minimal(base_size = 14) +
  theme(
    plot.title = element_text(face = "bold", hjust = 0.5, size = 16),
    axis.text.x = element_text(angle = 45, hjust = 1),
    legend.position = "none",
    panel.background = element_rect(fill = "grey90", color = NA),
    panel.grid.major = element_line(color = "white"),
    panel.grid.minor = element_line(color = "white")
  )
```

La @fig-grafico4 evidencia la presencia de un componente estacional anual en la demanda eléctrica. Se observan picos en los meses de marzo y enero, asociados a olas de calor, y valores mínimos en abril. Las medias mensuales confirman un patrón recurrente de consumo que se repite año tras año.

```{r fig-grafico5, fig.cap= "Función de autocorrelación de la serie", fig.height=3, fig.width=5.5}
ggAcf(serie_train, lag.max = 96) + 
      scale_x_continuous(breaks = seq(0,96,6), labels = seq(0,96,6)) +
      labs(title = NULL,x = "Rezago (meses)", y = "FAC") +
  theme_minimal() +
  theme(
    panel.background = element_rect(fill = "grey90", color = NA),
    panel.grid.major = element_line(color = "white"),
    panel.grid.minor = element_line(color = "white")
  )

```

De la @fig-grafico5 se puede decir que la autocorrelación no decae rápidamente, lo cual indica la presencia de dependencia a largo plazo (tendencia y/o estacionalidad). Además, las autocorrelaciones positivas en los primeros rezagos sugieren que la demanda de un mes está muy relacionada con los meses inmediatamente anteriores.

Se observan picos significativos en rezagos múltiplos de 12 meses, lo cual evidencia la estacionalidad anual de la serie.

```{r fig-grafico6, fig.cap= "Función de autocorrelación parcial de la serie", fig.height=3, fig.width=5.5}
ggPacf(serie_train, lag.max = 96) + 
      scale_x_continuous(breaks = seq(0,96,6), labels = seq(0,96,6)) +
      labs(title = NULL,x = "Rezago (meses)", y = "FACP") +
  theme_minimal() +
  theme(
    panel.background = element_rect(fill = "grey90", color = NA),
    panel.grid.major = element_line(color = "white"),
    panel.grid.minor = element_line(color = "white")
  )

```

Por otro lado, en la @fig-grafico6 se observan valores distintos de cero en los primeros rezagos, indicando la importancia de términos autorregresivos de bajo orden (AR).

Al igual que en la ACF, aparecen picos en rezagos estacionales (12, 24, …), lo cual confirma la estacionalidad anual.


## Resultados

```{r tabla-1}
res_arima <- readRDS("Resultados/resultados_MCAR_10_ARIMA_h3.rds")
res_ets   <- readRDS("Resultados/resultados_MCAR_10_ETS_h3.rds")

res_arima <- res_arima %>%
  rename(
    RMSE_Imp = RMSE_Imp,
    MAE_Imp  = MAE_Imp,
    MAPE_Imp = MAPE_Imp,
    RMSE_ARIMA = RMSE_Pro,
    MAE_ARIMA  = MAE_Pro,
    MAPE_ARIMA = MAPE_Pro
  )

res_ets <- res_ets %>%
  rename(
    RMSE_ETS = RMSE_Pro,
    MAE_ETS  = MAE_Pro,
    MAPE_ETS = MAPE_Pro
  ) %>%
  select(Metodo, RMSE_ETS, MAE_ETS, MAPE_ETS)

resultados_tabla <- res_arima %>%
  left_join(res_ets, by = "Metodo")

resultados_num <- resultados_tabla

resultados_tabla <- resultados_tabla %>%
  mutate(across(where(is.numeric), ~ round(.x, 3)))

resultados_tabla <- resultados_tabla %>%
  mutate(
    RMSE_Imp  = resaltar_min(RMSE_Imp,  resultados_num$RMSE_Imp),
    MAE_Imp   = resaltar_min(MAE_Imp,   resultados_num$MAE_Imp),
    MAPE_Imp  = resaltar_min(MAPE_Imp,  resultados_num$MAPE_Imp),

    RMSE_ARIMA = resaltar_min(RMSE_ARIMA, resultados_num$RMSE_ARIMA),
    MAE_ARIMA  = resaltar_min(MAE_ARIMA,  resultados_num$MAE_ARIMA),
    MAPE_ARIMA = resaltar_min(MAPE_ARIMA, resultados_num$MAPE_ARIMA),

    RMSE_ETS = resaltar_min(RMSE_ETS, resultados_num$RMSE_ETS),
    MAE_ETS  = resaltar_min(MAE_ETS,  resultados_num$MAE_ETS),
    MAPE_ETS = resaltar_min(MAPE_ETS, resultados_num$MAPE_ETS)
  )

resultados_tabla %>%
  kable(
    format = "latex",
    escape = FALSE,
    align = "lccccccccc",
    booktabs = TRUE,
    linesep = "",
    caption = "Resultados de imputación y pronóstico para h = 3 (Escenario 10\\% MCAR) ",
    col.names = c(
      "Método",
      "RMSE", "MAE", "MAPE",
      "RMSE", "MAE", "MAPE",
      "RMSE", "MAE", "MAPE"
    )
  ) %>%
  kable_styling(
    full_width = FALSE,
    position = "center",
    latex_options = c("scale_down", "HOLD_position")
  ) %>%
  add_header_above(
    c(" " = 1,
      "Imputación" = 3,
      "Pronóstico ARIMA" = 3,
      "Pronóstico ETS" = 3),
    bold = TRUE,
    background = c("white", "#CAE1FF", "#CAE1FF", "#CAE1FF")
  ) %>%
  row_spec(0, bold = TRUE, background = "#F0F8FF")
```

```{r tabla-2}
resultados_prophet <- readRDS("Resultados/resultados_MCAR_10_PROPHET_h3.rds")

resultados_prophet <- resultados_prophet[, -1]
rownames(resultados_prophet) <- NULL

resultados_prophet %>%
  mutate(across(where(is.numeric), ~ round(.x, 3))) %>%
  kable(
    format = "latex", 
    escape = FALSE,
    align = "ccc",
    booktabs = TRUE,
    caption = "Resultados de pronóstico con modelo Prophet para h = 3 (Escenario 10\\% MCAR)",
    col.names = c("RMSE", "MAE", "MAPE")
  ) %>%
  kable_styling(
    full_width = FALSE,
    position = "center",
    latex_options = c("scale_down", "HOLD_position") 
  ) %>%
  add_header_above(
    c("Error de pronóstico" = 3), 
    bold = TRUE,
    background = "#CAE1FF"
  ) %>%
  row_spec(0, bold = TRUE, background = "#F0F8FF")
```

```{r tabla-3}
res_arima <- readRDS("Resultados/resultados_MCAR_25_ARIMA_h3.rds")
res_ets   <- readRDS("Resultados/resultados_MCAR_25_ETS_h3.rds")

res_arima <- res_arima %>%
  rename(
    RMSE_Imp = RMSE_Imp,
    MAE_Imp  = MAE_Imp,
    MAPE_Imp = MAPE_Imp,
    RMSE_ARIMA = RMSE_Pro,
    MAE_ARIMA  = MAE_Pro,
    MAPE_ARIMA = MAPE_Pro
  )

res_ets <- res_ets %>%
  rename(
    RMSE_ETS = RMSE_Pro,
    MAE_ETS  = MAE_Pro,
    MAPE_ETS = MAPE_Pro
  ) %>%
  select(Metodo, RMSE_ETS, MAE_ETS, MAPE_ETS)

resultados_tabla <- res_arima %>%
  left_join(res_ets, by = "Metodo")

resultados_num <- resultados_tabla

resultados_tabla <- resultados_tabla %>%
  mutate(across(where(is.numeric), ~ round(.x, 3)))

resultados_tabla <- resultados_tabla %>%
  mutate(
    RMSE_Imp  = resaltar_min(RMSE_Imp,  resultados_num$RMSE_Imp),
    MAE_Imp   = resaltar_min(MAE_Imp,   resultados_num$MAE_Imp),
    MAPE_Imp  = resaltar_min(MAPE_Imp,  resultados_num$MAPE_Imp),

    RMSE_ARIMA = resaltar_min(RMSE_ARIMA, resultados_num$RMSE_ARIMA),
    MAE_ARIMA  = resaltar_min(MAE_ARIMA,  resultados_num$MAE_ARIMA),
    MAPE_ARIMA = resaltar_min(MAPE_ARIMA, resultados_num$MAPE_ARIMA),

    RMSE_ETS = resaltar_min(RMSE_ETS, resultados_num$RMSE_ETS),
    MAE_ETS  = resaltar_min(MAE_ETS,  resultados_num$MAE_ETS),
    MAPE_ETS = resaltar_min(MAPE_ETS, resultados_num$MAPE_ETS)
  )

resultados_tabla %>%
  kable(
    format = "latex",
    escape = FALSE,
    align = "lccccccccc",
    booktabs = TRUE,
    linesep = "",
    caption = "Resultados de imputación y pronóstico para h = 3 (Escenario 25\\% MCAR) ",
    col.names = c(
      "Método",
      "RMSE", "MAE", "MAPE",
      "RMSE", "MAE", "MAPE",
      "RMSE", "MAE", "MAPE"
    )
  ) %>%
  kable_styling(
    full_width = FALSE,
    position = "center",
    latex_options = c("scale_down", "HOLD_position")
  ) %>%
  add_header_above(
    c(" " = 1,
      "Imputación" = 3,
      "Pronóstico ARIMA" = 3,
      "Pronóstico ETS" = 3),
    bold = TRUE,
    background = c("white", "#CAE1FF", "#CAE1FF", "#CAE1FF")
  ) %>%
  row_spec(0, bold = TRUE, background = "#F0F8FF")
```

```{r tabla-4}
resultados_prophet <- readRDS("Resultados/resultados_MCAR_25_PROPHET_h3.rds")

resultados_prophet <- resultados_prophet[, -1]
rownames(resultados_prophet) <- NULL

resultados_prophet %>%
  mutate(across(where(is.numeric), ~ round(.x, 3))) %>%
  kable(
    format = "latex", 
    escape = FALSE,
    align = "ccc",
    booktabs = TRUE,
    caption = "Resultados de pronóstico con modelo Prophet para h = 3 (Escenario 25\\% MCAR)",
    col.names = c("RMSE", "MAE", "MAPE")
  ) %>%
  kable_styling(
    full_width = FALSE,
    position = "center",
    latex_options = c("scale_down", "HOLD_position") 
  ) %>%
  add_header_above(
    c("Error de pronóstico" = 3), 
    bold = TRUE,
    background = "#CAE1FF"
  ) %>%
  row_spec(0, bold = TRUE, background = "#F0F8FF")
```

```{r tabla-5}
res_arima <- readRDS("Resultados/resultados_MCAR_40_ARIMA_h3.rds")
res_ets   <- readRDS("Resultados/resultados_MCAR_40_ETS_h3.rds")

res_arima <- res_arima %>%
  rename(
    RMSE_Imp = RMSE_Imp,
    MAE_Imp  = MAE_Imp,
    MAPE_Imp = MAPE_Imp,
    RMSE_ARIMA = RMSE_Pro,
    MAE_ARIMA  = MAE_Pro,
    MAPE_ARIMA = MAPE_Pro
  )

res_ets <- res_ets %>%
  rename(
    RMSE_ETS = RMSE_Pro,
    MAE_ETS  = MAE_Pro,
    MAPE_ETS = MAPE_Pro
  ) %>%
  select(Metodo, RMSE_ETS, MAE_ETS, MAPE_ETS)

resultados_tabla <- res_arima %>%
  left_join(res_ets, by = "Metodo")

resultados_num <- resultados_tabla

resultados_tabla <- resultados_tabla %>%
  mutate(across(where(is.numeric), ~ round(.x, 3)))

resultados_tabla <- resultados_tabla %>%
  mutate(
    RMSE_Imp  = resaltar_min(RMSE_Imp,  resultados_num$RMSE_Imp),
    MAE_Imp   = resaltar_min(MAE_Imp,   resultados_num$MAE_Imp),
    MAPE_Imp  = resaltar_min(MAPE_Imp,  resultados_num$MAPE_Imp),

    RMSE_ARIMA = resaltar_min(RMSE_ARIMA, resultados_num$RMSE_ARIMA),
    MAE_ARIMA  = resaltar_min(MAE_ARIMA,  resultados_num$MAE_ARIMA),
    MAPE_ARIMA = resaltar_min(MAPE_ARIMA, resultados_num$MAPE_ARIMA),

    RMSE_ETS = resaltar_min(RMSE_ETS, resultados_num$RMSE_ETS),
    MAE_ETS  = resaltar_min(MAE_ETS,  resultados_num$MAE_ETS),
    MAPE_ETS = resaltar_min(MAPE_ETS, resultados_num$MAPE_ETS)
  )

resultados_tabla %>%
  kable(
    format = "latex",
    escape = FALSE,
    align = "lccccccccc",
    booktabs = TRUE,
    linesep = "",
    caption = "Resultados de imputación y pronóstico para h = 3 (Escenario 40\\% MCAR) ",
    col.names = c(
      "Método",
      "RMSE", "MAE", "MAPE",
      "RMSE", "MAE", "MAPE",
      "RMSE", "MAE", "MAPE"
    )
  ) %>%
  kable_styling(
    full_width = FALSE,
    position = "center",
    latex_options = c("scale_down", "HOLD_position")
  ) %>%
  add_header_above(
    c(" " = 1,
      "Imputación" = 3,
      "Pronóstico ARIMA" = 3,
      "Pronóstico ETS" = 3),
    bold = TRUE,
    background = c("white", "#CAE1FF", "#CAE1FF", "#CAE1FF")
  ) %>%
  row_spec(0, bold = TRUE, background = "#F0F8FF")
```

```{r tabla-6}
resultados_prophet <- readRDS("Resultados/resultados_MCAR_40_PROPHET_h3.rds")

resultados_prophet <- resultados_prophet[, -1]
rownames(resultados_prophet) <- NULL

resultados_prophet %>%
  mutate(across(where(is.numeric), ~ round(.x, 3))) %>%
  kable(
    format = "latex", 
    escape = FALSE,
    align = "ccc",
    booktabs = TRUE,
    caption = "Resultados de pronóstico con modelo Prophet para h = 3 (Escenario 40\\% MCAR)",
    col.names = c("RMSE", "MAE", "MAPE")
  ) %>%
  kable_styling(
    full_width = FALSE,
    position = "center",
    latex_options = c("scale_down", "HOLD_position") 
  ) %>%
  add_header_above(
    c("Error de pronóstico" = 3), 
    bold = TRUE,
    background = "#CAE1FF"
  ) %>%
  row_spec(0, bold = TRUE, background = "#F0F8FF")
```

```{r tabla-7}
res_arima <- readRDS("Resultados/resultados_MCAR_10_ARIMA_h6.rds")
res_ets   <- readRDS("Resultados/resultados_MCAR_10_ETS_h6.rds")

res_arima <- res_arima %>%
  rename(
    RMSE_Imp = RMSE_Imp,
    MAE_Imp  = MAE_Imp,
    MAPE_Imp = MAPE_Imp,
    RMSE_ARIMA = RMSE_Pro,
    MAE_ARIMA  = MAE_Pro,
    MAPE_ARIMA = MAPE_Pro
  )

res_ets <- res_ets %>%
  rename(
    RMSE_ETS = RMSE_Pro,
    MAE_ETS  = MAE_Pro,
    MAPE_ETS = MAPE_Pro
  ) %>%
  select(Metodo, RMSE_ETS, MAE_ETS, MAPE_ETS)

resultados_tabla <- res_arima %>%
  left_join(res_ets, by = "Metodo")

resultados_num <- resultados_tabla

resultados_tabla <- resultados_tabla %>%
  mutate(across(where(is.numeric), ~ round(.x, 3)))

resultados_tabla <- resultados_tabla %>%
  mutate(
    RMSE_Imp  = resaltar_min(RMSE_Imp,  resultados_num$RMSE_Imp),
    MAE_Imp   = resaltar_min(MAE_Imp,   resultados_num$MAE_Imp),
    MAPE_Imp  = resaltar_min(MAPE_Imp,  resultados_num$MAPE_Imp),
    
    RMSE_ARIMA = resaltar_min(RMSE_ARIMA, resultados_num$RMSE_ARIMA),
    MAE_ARIMA  = resaltar_min(MAE_ARIMA,  resultados_num$MAE_ARIMA),
    MAPE_ARIMA = resaltar_min(MAPE_ARIMA, resultados_num$MAPE_ARIMA),
    
    RMSE_ETS = resaltar_min(RMSE_ETS, resultados_num$RMSE_ETS),
    MAE_ETS  = resaltar_min(MAE_ETS,  resultados_num$MAE_ETS),
    MAPE_ETS = resaltar_min(MAPE_ETS, resultados_num$MAPE_ETS)
  )

resultados_tabla %>%
  kable(
    format = "latex",
    escape = FALSE,
    align = "lccccccccc",
    booktabs = TRUE,
    linesep = "",
    caption = "Resultados de imputación y pronóstico para h = 6 (Escenario 10\\% MCAR) ",
    col.names = c(
      "Método",
      "RMSE", "MAE", "MAPE",
      "RMSE", "MAE", "MAPE",
      "RMSE", "MAE", "MAPE"
    )
  ) %>%
  kable_styling(
    full_width = FALSE,
    position = "center",
    latex_options = c("scale_down", "HOLD_position")
  ) %>%
  add_header_above(
    c(" " = 1,
      "Imputación" = 3,
      "Pronóstico ARIMA" = 3,
      "Pronóstico ETS" = 3),
    bold = TRUE,
    background = c("white", "#CAE1FF", "#CAE1FF", "#CAE1FF")
  ) %>%
  row_spec(0, bold = TRUE, background = "#F0F8FF")
```

```{r tabla-8}
resultados_prophet <- readRDS("Resultados/resultados_MCAR_10_PROPHET_h6.rds")

resultados_prophet <- resultados_prophet[, -1]
rownames(resultados_prophet) <- NULL

resultados_prophet %>%
  mutate(across(where(is.numeric), ~ round(.x, 3))) %>%
  kable(
    format = "latex", 
    escape = FALSE,
    align = "ccc",
    booktabs = TRUE,
    caption = "Resultados de pronóstico con modelo Prophet para h = 6 (Escenario 10\\% MCAR)",
    col.names = c("RMSE", "MAE", "MAPE")
  ) %>%
  kable_styling(
    full_width = FALSE,
    position = "center",
    latex_options = c("scale_down", "HOLD_position") 
  ) %>%
  add_header_above(
    c("Error de pronóstico" = 3), 
    bold = TRUE,
    background = "#CAE1FF"
  ) %>%
  row_spec(0, bold = TRUE, background = "#F0F8FF")
```

```{r tabla-9}
res_arima <- readRDS("Resultados/resultados_MCAR_25_ARIMA_h6.rds")
res_ets   <- readRDS("Resultados/resultados_MCAR_25_ETS_h6.rds")

res_arima <- res_arima %>%
  rename(
    RMSE_Imp = RMSE_Imp,
    MAE_Imp  = MAE_Imp,
    MAPE_Imp = MAPE_Imp,
    RMSE_ARIMA = RMSE_Pro,
    MAE_ARIMA  = MAE_Pro,
    MAPE_ARIMA = MAPE_Pro
  )

res_ets <- res_ets %>%
  rename(
    RMSE_ETS = RMSE_Pro,
    MAE_ETS  = MAE_Pro,
    MAPE_ETS = MAPE_Pro
  ) %>%
  select(Metodo, RMSE_ETS, MAE_ETS, MAPE_ETS)

resultados_tabla <- res_arima %>%
  left_join(res_ets, by = "Metodo")

resultados_num <- resultados_tabla

resultados_tabla <- resultados_tabla %>%
  mutate(across(where(is.numeric), ~ round(.x, 3)))

resultados_tabla <- resultados_tabla %>%
  mutate(
    RMSE_Imp  = resaltar_min(RMSE_Imp,  resultados_num$RMSE_Imp),
    MAE_Imp   = resaltar_min(MAE_Imp,   resultados_num$MAE_Imp),
    MAPE_Imp  = resaltar_min(MAPE_Imp,  resultados_num$MAPE_Imp),
    
    RMSE_ARIMA = resaltar_min(RMSE_ARIMA, resultados_num$RMSE_ARIMA),
    MAE_ARIMA  = resaltar_min(MAE_ARIMA,  resultados_num$MAE_ARIMA),
    MAPE_ARIMA = resaltar_min(MAPE_ARIMA, resultados_num$MAPE_ARIMA),
    
    RMSE_ETS = resaltar_min(RMSE_ETS, resultados_num$RMSE_ETS),
    MAE_ETS  = resaltar_min(MAE_ETS,  resultados_num$MAE_ETS),
    MAPE_ETS = resaltar_min(MAPE_ETS, resultados_num$MAPE_ETS)
  )

resultados_tabla %>%
  kable(
    format = "latex",
    escape = FALSE,
    align = "lccccccccc",
    booktabs = TRUE,
    linesep = "",
    caption = "Resultados de imputación y pronóstico para h = 6 (Escenario 25\\% MCAR) ",
    col.names = c(
      "Método",
      "RMSE", "MAE", "MAPE",
      "RMSE", "MAE", "MAPE",
      "RMSE", "MAE", "MAPE"
    )
  ) %>%
  kable_styling(
    full_width = FALSE,
    position = "center",
    latex_options = c("scale_down", "HOLD_position")
  ) %>%
  add_header_above(
    c(" " = 1,
      "Imputación" = 3,
      "Pronóstico ARIMA" = 3,
      "Pronóstico ETS" = 3),
    bold = TRUE,
    background = c("white", "#CAE1FF", "#CAE1FF", "#CAE1FF")
  ) %>%
  row_spec(0, bold = TRUE, background = "#F0F8FF")
```

```{r tabla-10}
resultados_prophet <- readRDS("Resultados/resultados_MCAR_25_PROPHET_h6.rds")

resultados_prophet <- resultados_prophet[, -1]
rownames(resultados_prophet) <- NULL

resultados_prophet %>%
  mutate(across(where(is.numeric), ~ round(.x, 3))) %>%
  kable(
    format = "latex", 
    escape = FALSE,
    align = "ccc",
    booktabs = TRUE,
    caption = "Resultados de pronóstico con modelo Prophet para h = 6 (Escenario 25\\% MCAR)",
    col.names = c("RMSE", "MAE", "MAPE")
  ) %>%
  kable_styling(
    full_width = FALSE,
    position = "center",
    latex_options = c("scale_down", "HOLD_position") 
  ) %>%
  add_header_above(
    c("Error de pronóstico" = 3), 
    bold = TRUE,
    background = "#CAE1FF"
  ) %>%
  row_spec(0, bold = TRUE, background = "#F0F8FF")
```

```{r tabla-11}
res_arima <- readRDS("Resultados/resultados_MCAR_40_ARIMA_h6.rds")
res_ets   <- readRDS("Resultados/resultados_MCAR_40_ETS_h6.rds")

res_arima <- res_arima %>%
  rename(
    RMSE_Imp = RMSE_Imp,
    MAE_Imp  = MAE_Imp,
    MAPE_Imp = MAPE_Imp,
    RMSE_ARIMA = RMSE_Pro,
    MAE_ARIMA  = MAE_Pro,
    MAPE_ARIMA = MAPE_Pro
  )

res_ets <- res_ets %>%
  rename(
    RMSE_ETS = RMSE_Pro,
    MAE_ETS  = MAE_Pro,
    MAPE_ETS = MAPE_Pro
  ) %>%
  select(Metodo, RMSE_ETS, MAE_ETS, MAPE_ETS)

resultados_tabla <- res_arima %>%
  left_join(res_ets, by = "Metodo")

resultados_num <- resultados_tabla

resultados_tabla <- resultados_tabla %>%
  mutate(across(where(is.numeric), ~ round(.x, 3)))

resultados_tabla <- resultados_tabla %>%
  mutate(
    RMSE_Imp  = resaltar_min(RMSE_Imp,  resultados_num$RMSE_Imp),
    MAE_Imp   = resaltar_min(MAE_Imp,   resultados_num$MAE_Imp),
    MAPE_Imp  = resaltar_min(MAPE_Imp,  resultados_num$MAPE_Imp),
    
    RMSE_ARIMA = resaltar_min(RMSE_ARIMA, resultados_num$RMSE_ARIMA),
    MAE_ARIMA  = resaltar_min(MAE_ARIMA,  resultados_num$MAE_ARIMA),
    MAPE_ARIMA = resaltar_min(MAPE_ARIMA, resultados_num$MAPE_ARIMA),
    
    RMSE_ETS = resaltar_min(RMSE_ETS, resultados_num$RMSE_ETS),
    MAE_ETS  = resaltar_min(MAE_ETS,  resultados_num$MAE_ETS),
    MAPE_ETS = resaltar_min(MAPE_ETS, resultados_num$MAPE_ETS)
  )

resultados_tabla %>%
  kable(
    format = "latex",
    escape = FALSE,
    align = "lccccccccc",
    booktabs = TRUE,
    linesep = "",
    caption = "Resultados de imputación y pronóstico para h = 6 (Escenario 40\\% MCAR) ",
    col.names = c(
      "Método",
      "RMSE", "MAE", "MAPE",
      "RMSE", "MAE", "MAPE",
      "RMSE", "MAE", "MAPE"
    )
  ) %>%
  kable_styling(
    full_width = FALSE,
    position = "center",
    latex_options = c("scale_down", "HOLD_position")
  ) %>%
  add_header_above(
    c(" " = 1,
      "Imputación" = 3,
      "Pronóstico ARIMA" = 3,
      "Pronóstico ETS" = 3),
    bold = TRUE,
    background = c("white", "#CAE1FF", "#CAE1FF", "#CAE1FF")
  ) %>%
  row_spec(0, bold = TRUE, background = "#F0F8FF")
```

```{r tabla-12}
resultados_prophet <- readRDS("Resultados/resultados_MCAR_40_PROPHET_h6.rds")

resultados_prophet <- resultados_prophet[, -1]
rownames(resultados_prophet) <- NULL

resultados_prophet %>%
  mutate(across(where(is.numeric), ~ round(.x, 3))) %>%
  kable(
    format = "latex", 
    escape = FALSE,
    align = "ccc",
    booktabs = TRUE,
    caption = "Resultados de pronóstico con modelo Prophet para h = 6 (Escenario 40\\% MCAR)",
    col.names = c("RMSE", "MAE", "MAPE")
  ) %>%
  kable_styling(
    full_width = FALSE,
    position = "center",
    latex_options = c("scale_down", "HOLD_position") 
  ) %>%
  add_header_above(
    c("Error de pronóstico" = 3), 
    bold = TRUE,
    background = "#CAE1FF"
  ) %>%
  row_spec(0, bold = TRUE, background = "#F0F8FF")
```

```{r tabla-13}
res_arima <- readRDS("Resultados/resultados_MCAR_10_ARIMA_h12.rds")
res_ets   <- readRDS("Resultados/resultados_MCAR_10_ETS_h12.rds")

res_arima <- res_arima %>%
  rename(
    RMSE_Imp = RMSE_Imp,
    MAE_Imp  = MAE_Imp,
    MAPE_Imp = MAPE_Imp,
    RMSE_ARIMA = RMSE_Pro,
    MAE_ARIMA  = MAE_Pro,
    MAPE_ARIMA = MAPE_Pro
  )

res_ets <- res_ets %>%
  rename(
    RMSE_ETS = RMSE_Pro,
    MAE_ETS  = MAE_Pro,
    MAPE_ETS = MAPE_Pro
  ) %>%
  select(Metodo, RMSE_ETS, MAE_ETS, MAPE_ETS)

resultados_tabla <- res_arima %>%
  left_join(res_ets, by = "Metodo")

resultados_num <- resultados_tabla

resultados_tabla <- resultados_tabla %>%
  mutate(across(where(is.numeric), ~ round(.x, 3)))

resultados_tabla <- resultados_tabla %>%
  mutate(
    RMSE_Imp  = resaltar_min(RMSE_Imp,  resultados_num$RMSE_Imp),
    MAE_Imp   = resaltar_min(MAE_Imp,   resultados_num$MAE_Imp),
    MAPE_Imp  = resaltar_min(MAPE_Imp,  resultados_num$MAPE_Imp),

    RMSE_ARIMA = resaltar_min(RMSE_ARIMA, resultados_num$RMSE_ARIMA),
    MAE_ARIMA  = resaltar_min(MAE_ARIMA,  resultados_num$MAE_ARIMA),
    MAPE_ARIMA = resaltar_min(MAPE_ARIMA, resultados_num$MAPE_ARIMA),

    RMSE_ETS = resaltar_min(RMSE_ETS, resultados_num$RMSE_ETS),
    MAE_ETS  = resaltar_min(MAE_ETS,  resultados_num$MAE_ETS),
    MAPE_ETS = resaltar_min(MAPE_ETS, resultados_num$MAPE_ETS)
  )

resultados_tabla %>%
  kable(
    format = "latex",
    escape = FALSE,
    align = "lccccccccc",
    booktabs = TRUE,
    linesep = "",
    caption = "Resultados de imputación y pronóstico para h = 12 (Escenario 10\\% MCAR) ",
    col.names = c(
      "Método",
      "RMSE", "MAE", "MAPE",
      "RMSE", "MAE", "MAPE",
      "RMSE", "MAE", "MAPE"
    )
  ) %>%
  kable_styling(
    full_width = FALSE,
    position = "center",
    latex_options = c("scale_down", "HOLD_position")
  ) %>%
  add_header_above(
    c(" " = 1,
      "Imputación" = 3,
      "Pronóstico ARIMA" = 3,
      "Pronóstico ETS" = 3),
    bold = TRUE,
    background = c("white", "#CAE1FF", "#CAE1FF", "#CAE1FF")
  ) %>%
  row_spec(0, bold = TRUE, background = "#F0F8FF")
```

```{r tabla-14}
resultados_prophet <- readRDS("Resultados/resultados_MCAR_10_PROPHET_h12.rds")

resultados_prophet <- resultados_prophet[, -1]
rownames(resultados_prophet) <- NULL

resultados_prophet %>%
  mutate(across(where(is.numeric), ~ round(.x, 3))) %>%
  kable(
    format = "latex", 
    escape = FALSE,
    align = "ccc",
    booktabs = TRUE,
    caption = "Resultados de pronóstico con modelo Prophet para h = 12 (Escenario 10\\% MCAR)",
    col.names = c("RMSE", "MAE", "MAPE")
  ) %>%
  kable_styling(
    full_width = FALSE,
    position = "center",
    latex_options = c("scale_down", "HOLD_position") 
  ) %>%
  add_header_above(
    c("Error de pronóstico" = 3), 
    bold = TRUE,
    background = "#CAE1FF"
  ) %>%
  row_spec(0, bold = TRUE, background = "#F0F8FF")
```

```{r tabla-15}
res_arima <- readRDS("Resultados/resultados_MCAR_25_ARIMA_h12.rds")
res_ets   <- readRDS("Resultados/resultados_MCAR_25_ETS_h12.rds")

res_arima <- res_arima %>%
  rename(
    RMSE_Imp = RMSE_Imp,
    MAE_Imp  = MAE_Imp,
    MAPE_Imp = MAPE_Imp,
    RMSE_ARIMA = RMSE_Pro,
    MAE_ARIMA  = MAE_Pro,
    MAPE_ARIMA = MAPE_Pro
  )

res_ets <- res_ets %>%
  rename(
    RMSE_ETS = RMSE_Pro,
    MAE_ETS  = MAE_Pro,
    MAPE_ETS = MAPE_Pro
  ) %>%
  select(Metodo, RMSE_ETS, MAE_ETS, MAPE_ETS)

resultados_tabla <- res_arima %>%
  left_join(res_ets, by = "Metodo")

resultados_num <- resultados_tabla

resultados_tabla <- resultados_tabla %>%
  mutate(across(where(is.numeric), ~ round(.x, 3)))

resultados_tabla <- resultados_tabla %>%
  mutate(
    RMSE_Imp  = resaltar_min(RMSE_Imp,  resultados_num$RMSE_Imp),
    MAE_Imp   = resaltar_min(MAE_Imp,   resultados_num$MAE_Imp),
    MAPE_Imp  = resaltar_min(MAPE_Imp,  resultados_num$MAPE_Imp),

    RMSE_ARIMA = resaltar_min(RMSE_ARIMA, resultados_num$RMSE_ARIMA),
    MAE_ARIMA  = resaltar_min(MAE_ARIMA,  resultados_num$MAE_ARIMA),
    MAPE_ARIMA = resaltar_min(MAPE_ARIMA, resultados_num$MAPE_ARIMA),

    RMSE_ETS = resaltar_min(RMSE_ETS, resultados_num$RMSE_ETS),
    MAE_ETS  = resaltar_min(MAE_ETS,  resultados_num$MAE_ETS),
    MAPE_ETS = resaltar_min(MAPE_ETS, resultados_num$MAPE_ETS)
  )

resultados_tabla %>%
  kable(
    format = "latex",
    escape = FALSE,
    align = "lccccccccc",
    booktabs = TRUE,
    linesep = "",
    caption = "Resultados de imputación y pronóstico para h = 12 (Escenario 25\\% MCAR) ",
    col.names = c(
      "Método",
      "RMSE", "MAE", "MAPE",
      "RMSE", "MAE", "MAPE",
      "RMSE", "MAE", "MAPE"
    )
  ) %>%
  kable_styling(
    full_width = FALSE,
    position = "center",
    latex_options = c("scale_down", "HOLD_position")
  ) %>%
  add_header_above(
    c(" " = 1,
      "Imputación" = 3,
      "Pronóstico ARIMA" = 3,
      "Pronóstico ETS" = 3),
    bold = TRUE,
    background = c("white", "#CAE1FF", "#CAE1FF", "#CAE1FF")
  ) %>%
  row_spec(0, bold = TRUE, background = "#F0F8FF")
```


```{r tabla-16}
resultados_prophet <- readRDS("Resultados/resultados_MCAR_25_PROPHET_h12.rds")

resultados_prophet <- resultados_prophet[, -1]
rownames(resultados_prophet) <- NULL

resultados_prophet %>%
  mutate(across(where(is.numeric), ~ round(.x, 3))) %>%
  kable(
    format = "latex", 
    escape = FALSE,
    align = "ccc",
    booktabs = TRUE,
    caption = "Resultados de pronóstico con modelo Prophet para h = 12 (Escenario 25\\% MCAR)",
    col.names = c("RMSE", "MAE", "MAPE")
  ) %>%
  kable_styling(
    full_width = FALSE,
    position = "center",
    latex_options = c("scale_down", "HOLD_position") 
  ) %>%
  add_header_above(
    c("Error de pronóstico" = 3), 
    bold = TRUE,
    background = "#CAE1FF"
  ) %>%
  row_spec(0, bold = TRUE, background = "#F0F8FF")
```

```{r tabla-17}
res_arima <- readRDS("Resultados/resultados_MCAR_40_ARIMA_h12.rds")
res_ets   <- readRDS("Resultados/resultados_MCAR_40_ETS_h12.rds")

res_arima <- res_arima %>%
  rename(
    RMSE_Imp = RMSE_Imp,
    MAE_Imp  = MAE_Imp,
    MAPE_Imp = MAPE_Imp,
    RMSE_ARIMA = RMSE_Pro,
    MAE_ARIMA  = MAE_Pro,
    MAPE_ARIMA = MAPE_Pro
  )

res_ets <- res_ets %>%
  rename(
    RMSE_ETS = RMSE_Pro,
    MAE_ETS  = MAE_Pro,
    MAPE_ETS = MAPE_Pro
  ) %>%
  select(Metodo, RMSE_ETS, MAE_ETS, MAPE_ETS)

resultados_tabla <- res_arima %>%
  left_join(res_ets, by = "Metodo")

resultados_num <- resultados_tabla

resultados_tabla <- resultados_tabla %>%
  mutate(across(where(is.numeric), ~ round(.x, 3)))

resultados_tabla <- resultados_tabla %>%
  mutate(
    RMSE_Imp  = resaltar_min(RMSE_Imp,  resultados_num$RMSE_Imp),
    MAE_Imp   = resaltar_min(MAE_Imp,   resultados_num$MAE_Imp),
    MAPE_Imp  = resaltar_min(MAPE_Imp,  resultados_num$MAPE_Imp),

    RMSE_ARIMA = resaltar_min(RMSE_ARIMA, resultados_num$RMSE_ARIMA),
    MAE_ARIMA  = resaltar_min(MAE_ARIMA,  resultados_num$MAE_ARIMA),
    MAPE_ARIMA = resaltar_min(MAPE_ARIMA, resultados_num$MAPE_ARIMA),

    RMSE_ETS = resaltar_min(RMSE_ETS, resultados_num$RMSE_ETS),
    MAE_ETS  = resaltar_min(MAE_ETS,  resultados_num$MAE_ETS),
    MAPE_ETS = resaltar_min(MAPE_ETS, resultados_num$MAPE_ETS)
  )

resultados_tabla %>%
  kable(
    format = "latex",
    escape = FALSE,
    align = "lccccccccc",
    booktabs = TRUE,
    linesep = "",
    caption = "Resultados de imputación y pronóstico para h = 12 (Escenario 40\\% MCAR) ",
    col.names = c(
      "Método",
      "RMSE", "MAE", "MAPE",
      "RMSE", "MAE", "MAPE",
      "RMSE", "MAE", "MAPE"
    )
  ) %>%
  kable_styling(
    full_width = FALSE,
    position = "center",
    latex_options = c("scale_down", "HOLD_position")
  ) %>%
  add_header_above(
    c(" " = 1,
      "Imputación" = 3,
      "Pronóstico ARIMA" = 3,
      "Pronóstico ETS" = 3),
    bold = TRUE,
    background = c("white", "#CAE1FF", "#CAE1FF", "#CAE1FF")
  ) %>%
  row_spec(0, bold = TRUE, background = "#F0F8FF")
```


```{r tabla-18}
resultados_prophet <- readRDS("Resultados/resultados_MCAR_40_PROPHET_h12.rds")

resultados_prophet <- resultados_prophet[, -1]
rownames(resultados_prophet) <- NULL

resultados_prophet %>%
  mutate(across(where(is.numeric), ~ round(.x, 3))) %>%
  kable(
    format = "latex", 
    escape = FALSE,
    align = "ccc",
    booktabs = TRUE,
    caption = "Resultados de pronóstico con modelo Prophet para h = 12 (Escenario 40\\% MCAR)",
    col.names = c("RMSE", "MAE", "MAPE")
  ) %>%
  kable_styling(
    full_width = FALSE,
    position = "center",
    latex_options = c("scale_down", "HOLD_position") 
  ) %>%
  add_header_above(
    c("Error de pronóstico" = 3), 
    bold = TRUE,
    background = "#CAE1FF"
  ) %>%
  row_spec(0, bold = TRUE, background = "#F0F8FF")
```

```{r tabla-imputacion, results='asis'}
# Leer uno cualquiera (mismo imputación)
tabla <- readRDS("Resultados/resultados_MCAR_10_ARIMA_h3.rds")

# Seleccionar solo imputación
tabla <- tabla %>%
  select(Metodo, RMSE_Imp, MAE_Imp, MAPE_Imp)

# Guardar versión numérica
tabla_num <- tabla

# Función resaltado
resaltar_min <- function(x, x_num) {
  cell_spec(
    sprintf("%.3f", x),
    bold = (x_num == min(x_num, na.rm = TRUE)),
    color = ifelse(x_num == min(x_num, na.rm = TRUE), "#1E90FF", "black"),
    format = "latex"
  )
}

# Aplicar formato
tabla <- tabla %>%
  mutate(
    RMSE_Imp = resaltar_min(RMSE_Imp, tabla_num$RMSE_Imp),
    MAE_Imp  = resaltar_min(MAE_Imp,  tabla_num$MAE_Imp),
    MAPE_Imp = resaltar_min(MAPE_Imp, tabla_num$MAPE_Imp)
  )

# Mostrar tabla
tabla %>%
  kable(
    format = "latex",
    escape = FALSE,
    align = "lccc",
    booktabs = TRUE,
    linesep = "",
    caption = "Errores de imputación (Escenario 10\\% MCAR)",
    col.names = c("Método", "RMSE", "MAE", "MAPE")
  ) %>%
  kable_styling(
    full_width = FALSE,
    position = "center",
    latex_options = c("scale_down", "HOLD_position")
  ) %>%
  row_spec(0, bold = TRUE)
```

```{r tabla-arima, results='asis'}
# Leer archivos
h3  <- readRDS("Resultados/resultados_MCAR_10_ARIMA_h3.rds")
h6  <- readRDS("Resultados/resultados_MCAR_10_ARIMA_h6.rds")
h12 <- readRDS("Resultados/resultados_MCAR_10_ARIMA_h12.rds")

# Seleccionar solo forecast (no imputación)
h3  <- h3  %>% select(Metodo, RMSE_Pro, MAE_Pro, MAPE_Pro)
h6  <- h6  %>% select(Metodo, RMSE_Pro, MAE_Pro, MAPE_Pro)
h12 <- h12 %>% select(Metodo, RMSE_Pro, MAE_Pro, MAPE_Pro)

# Renombrar
colnames(h3)[-1]  <- paste0(colnames(h3)[-1], "_h3")
colnames(h6)[-1]  <- paste0(colnames(h6)[-1], "_h6")
colnames(h12)[-1] <- paste0(colnames(h12)[-1], "_h12")

# Unir
tabla <- h3 %>%
  left_join(h6,  by = "Metodo") %>%
  left_join(h12, by = "Metodo")

# Guardar versión numérica
tabla_num <- tabla

# Aplicar por bloques
tabla <- tabla %>%
  mutate(
    across(ends_with("h3"),  ~ resaltar_min(.x, tabla_num[[cur_column()]])),
    across(ends_with("h6"),  ~ resaltar_min(.x, tabla_num[[cur_column()]])),
    across(ends_with("h12"), ~ resaltar_min(.x, tabla_num[[cur_column()]]))
  )

# Tabla final
tabla %>%
  kable(
    format = "latex",
    escape = FALSE,
    align = "lccccccccc",
    booktabs = TRUE,
    linesep = "",
    caption = "10\\% MCAR, pronosticando con ARIMA",
    col.names = c(
      "Método",
      "RMSE", "MAE", "MAPE",
      "RMSE", "MAE", "MAPE",
      "RMSE", "MAE", "MAPE"
    )
  ) %>%
  kable_styling(
    full_width = FALSE,
    position = "center",
    latex_options = c("scale_down", "HOLD_position")
  ) %>%
  add_header_above(
    c(" " = 1,
      "h=3" = 3,
      "h=6" = 3,
      "h=12" = 3),
    bold = TRUE
  ) %>%
  row_spec(0, bold = TRUE)
```

```{r tabla-ets, results='asis'}
# Leer archivos
h3  <- readRDS("Resultados/resultados_MCAR_10_ETS_h3.rds")
h6  <- readRDS("Resultados/resultados_MCAR_10_ETS_h6.rds")
h12 <- readRDS("Resultados/resultados_MCAR_10_ETS_h12.rds")

# Seleccionar solo forecast (no imputación)
h3  <- h3  %>% select(Metodo, RMSE_Pro, MAE_Pro, MAPE_Pro)
h6  <- h6  %>% select(Metodo, RMSE_Pro, MAE_Pro, MAPE_Pro)
h12 <- h12 %>% select(Metodo, RMSE_Pro, MAE_Pro, MAPE_Pro)

# Renombrar
colnames(h3)[-1]  <- paste0(colnames(h3)[-1], "_h3")
colnames(h6)[-1]  <- paste0(colnames(h6)[-1], "_h6")
colnames(h12)[-1] <- paste0(colnames(h12)[-1], "_h12")

# Unir
tabla <- h3 %>%
  left_join(h6,  by = "Metodo") %>%
  left_join(h12, by = "Metodo")

# Guardar versión numérica
tabla_num <- tabla

# Aplicar por bloques
tabla <- tabla %>%
  mutate(
    across(ends_with("h3"),  ~ resaltar_min(.x, tabla_num[[cur_column()]])),
    across(ends_with("h6"),  ~ resaltar_min(.x, tabla_num[[cur_column()]])),
    across(ends_with("h12"), ~ resaltar_min(.x, tabla_num[[cur_column()]]))
  )

# Tabla final
tabla %>%
  kable(
    format = "latex",
    escape = FALSE,
    align = "lccccccccc",
    booktabs = TRUE,
    linesep = "",
    caption = "10\\% MCAR, pronosticando con ETS",
    col.names = c(
      "Método",
      "RMSE", "MAE", "MAPE",
      "RMSE", "MAE", "MAPE",
      "RMSE", "MAE", "MAPE"
    )
  ) %>%
  kable_styling(
    full_width = FALSE,
    position = "center",
    latex_options = c("scale_down", "HOLD_position")
  ) %>%
  add_header_above(
    c(" " = 1,
      "h=3" = 3,
      "h=6" = 3,
      "h=12" = 3),
    bold = TRUE
  ) %>%
  row_spec(0, bold = TRUE)
```

```{r tabla-prophet, results='asis'}
# Leer resultados
h3  <- readRDS("Resultados/resultados_MCAR_10_PROPHET_h3.rds")
h6  <- readRDS("Resultados/resultados_MCAR_10_PROPHET_h6.rds")
h12 <- readRDS("Resultados/resultados_MCAR_10_PROPHET_h12.rds")

# Armar tabla
tabla <- data.frame(
  Modelo = "Prophet",
  
  RMSE_h3 = h3$RMSE,
  MAE_h3  = h3$MAE,
  MAPE_h3 = h3$MAPE,
  
  RMSE_h6 = h6$RMSE,
  MAE_h6  = h6$MAE,
  MAPE_h6 = h6$MAPE,
  
  RMSE_h12 = h12$RMSE,
  MAE_h12  = h12$MAE,
  MAPE_h12 = h12$MAPE
)

# Formato
tabla %>%
  mutate(across(where(is.numeric), ~ sprintf("%.3f", .x))) %>%
  kable(
    format = "latex",
    escape = FALSE,
    align = "lccccccccc",
    booktabs = TRUE,
    caption = "10\\% MCAR, pronosticando con Prophet",
    col.names = c(
      "Modelo",
      "RMSE", "MAE", "MAPE",
      "RMSE", "MAE", "MAPE",
      "RMSE", "MAE", "MAPE"
    )
  ) %>%
  kable_styling(
    full_width = FALSE,
    position = "center",
    latex_options = c("scale_down", "HOLD_position")
  ) %>%
  add_header_above(
    c(" " = 1, "h=3" = 3, "h=6" = 3, "h=12" = 3),
    bold = TRUE
  )
```